最高法院刑事判決　　　　　　　　　　　　　　　八十六年度台上字第五八二八號
　　上訴人　施 雲 娥
　　　　　　李 子 義
　　　　　　李蔡金鑾
　　上訴人
　　即被告　白 明 忠
　　被　告　丁 ○ ○
　　　　　　丙 ○ ○
　　　　　　乙 ○ ○
　　　　　　甲 ○ ○
右上訴人等因被告等過失致人於死案件，不服台灣高等法院中華民國八十五年十月二
十四日第二審判決 (八十五年度上訴字第二八○七號，自訴案號：台灣士林地方法院
八十三年度自字第九八號) ，提起上訴，本院判決如左：
    主  文
上訴駁回。
    理  由
一、白明忠上訴部分：
按刑事訴訟法第三百七十七條規定，上訴於第三審法院，非以判決違背法令為理由，
不得為之。是提起第三審上訴，應以原判決違背法令為理由，係屬法定要件。如果上
訴理由狀並未依據卷內訴訟資料，具體指摘原判決不適用何種法則或如何適用不當，
或所指摘原判決違法情事，顯與法律規定得為第三審上訴理由之違法情形，不相適合
時，均應認其上訴為違背法律上之程式，予以駁回。本件上訴意旨略稱：(一)病患李清
池於民國八十二年十一月三日送醫時，先由急診部主治醫師丁○○診療，認為病情穩
定而未安排Ｘ光檢查；同日下午一時三十分辦理住院，至十一月四日凌晨一時三十五
分，實習醫師葉國球前往探視時病情仍穩定。足見八十二年十一月三日下午一時三十
分至同日下午四時，上訴人即被告值班期間內李清池之病情穩定，以普通件安排Ｘ光
檢查，不致延誤病情。又初診之醫師丁○○及夜間值班住院醫師乙○○均未安排Ｘ光
檢查，原判決認定丁○○及乙○○均無罪，卻認為上訴人即被告未以速件安排Ｘ光檢
查有過失責任，顯有判決理由矛盾之違法。(二)Ｘ光檢查有一定之程序，八十二年十一
月三日下午四時下班時，Ｘ光片尚未送交上訴人即被告判讀，不能認為安排Ｘ光檢查
之醫師有過失；如Ｘ光放射科將Ｘ光片送交夜間值班住院醫師乙○○判讀，自不可能
發生延誤之情形。從而李清池何時照Ｘ光？Ｘ光片何時交由醫師判讀？腸扭轉病症典
型徵兆在何時？上開與本案有關之待證事項，原審本應依職權調查，況上訴人即被告
已請求傳訊值班護士李麗明、邱淑卿到庭作證，並再送請中華民國內科醫學會鑑定，
乃原審未予調查，亦未說明不予調查之理由，自有應於審判期日調查之證據而未予調
查之違法。(三)八十二年十一月三日之病患甚多，住院醫師交接班時，不可能逐一交接
，病患如有病情變化可隨時通知夜間值班住院醫師，故交接方式如何，與李清池之病
情有無延誤治療，無因果關係，原審未予審酌，亦有判決不備理由之違法云云。
惟查原判決維持第一審論處上訴人即被告白明忠從事業務之人，因業務上之過失致人
於死罪刑之判決，已敘明所憑之證據及認定之理由。而(一)認定事實與證據取捨，乃事
實審法院之職權，苟其證據之取捨及事實之認定，並不違背經驗法則與論理法則，即
不容任意指為違法而執為上訴第三審之理由。原判決依據卷證資料認定上訴人即被告
白明忠係馬偕紀念醫院淡水院區（以下簡稱馬偕淡水分院）之住院醫師，為從事醫療
業務之人。民國八十二年十一月三日上午九時八分許，病患李清池因腹部劇痛至馬偕
淡水分院急診，經急診部主治醫師丁○○診療後，於同日下午一時三十分許，以有十
二指腸息肉及胃炎與肝結石等病徵先辦理住院，再進一步檢查及治療。上訴人即被告
於李清池住院後，為確定病因適時對症治療，安排腹部Ｘ光檢查時，應注意其曾於前
一日（即十一月二日）因相同之腹痛至該分院急診，經以胃炎診療，疼痛並未改善，
病況未穩定，疑有其他病因，始經急診部安排住院詳予檢查，對於腹部Ｘ光檢查應予
速件優先處理，並不待放射科之讀片報告，即應追蹤調閱，迅速判讀，以明病因，達
到診斷之效果，依當時情形，並非不能注意。詎上訴人即被告竟認其病情非關急迫，
疏未以速件安排Ｘ光片檢查，僅以普通件處理，而未能及時檢視Ｘ光片及判讀結果，
且於該日下午四時交班時亦未將李清池之病情及Ｘ光片之判讀工作特別交代接班之夜
間值班住院醫師乙○○，致無法依該日所攝Ｘ光片之檢查結果及時發現李清池有腸扭
轉阻塞之情形而為適當之處理，致其腸扭轉阻塞之病情惡化，延誤治療時機，直至八
十二年十一月四日上午七時許，實習醫師葉國球發現李清池出現腹膜炎現象，經緊急
安排手術，惟腸組織已全部壞死，手術後延至同年十二月八日下午四時四十五分許，
終因腸壞疽手術切除引起之大量上消化道出血合併低血溶性休克，導致心肺衰竭死亡
等情。已敘明上開事實已據第一審之自訴人施雲娥等指訴在卷；病患李清池因腹痛至
馬偕淡水分院急診，發現有胃炎及十二指腸息肉現象，因其疼痛情形與前一日同，急
診部主治醫師丁○○乃安排其住院觀察，並為進一步檢查。李清池住院後，經上訴人
即被告閱讀病歷、診察，因其腹痛情形未改善，乃為其安排腹部Ｘ光檢查，依其病況
表徵，自應注意迅速處理及時判斷，竟僅依例行之普通件處理，復未立即檢視Ｘ光片
，已有過失；又依據行政院衛生署醫事審議委員會鑑定報告記載，新住院而病況不穩
者，住院醫師交班時應逐一交待清楚；而李清池入院日之護理紀錄及值班護士陳佩惠
之證言均證明李清池入院後之表情痛苦、冒汗等情，其病況難認穩定，然而上訴人即
被告於交班時並未將李清池之病情列入特別交代；再按八十二年十一月三日下午所拍
攝之Ｘ光片，已呈現高度懷疑腸阻塞及有金屬夾子及線在右上腹；證人即主持開刀之
楊圳隆醫師亦證稱：如果看十一月三日之Ｘ光片，可知病人有腸阻塞，開刀後發現有
百分之八十腸子已壞死，依當時情況約有六、七小時以上，無存活機會；而李清池手
術後延至八十二年十二月八日下午四時四十五分許，終因腸壞疽手術切除引起之大量
上消化道出血合併低血溶性休克死亡，有馬偕紀念醫院八十二年十二月九日死亡診斷
書可稽。並說明上訴人即被告為李清池之住院醫師，於其住院後安排做腹部檢查時，
本應注意李清池所患者為腹部疾病，腹部疼痛未改善、病況未穩定，即應以速件做腹
部Ｘ光檢查，並判讀結果，且應注意於交班時逐一交待清楚，竟應注意並能注意而疏
未注意以速件做Ｘ光檢查，又未能及時檢視Ｘ光片及判讀結果，復疏未注意正確交班
，致使診斷延誤，造成李清池腸壞疽手術切除，引起大量上消化道出血合併低血溶性
休克，導致心肺衰竭死亡，顯有過失責任，其過失與李清池之死亡間，有相當因果關
係。況本件經第一審法院送請行政院衛生署醫事審議委員會鑑定結果亦認：「白明忠
醫師於患者住院後安排腹部Ｘ光檢查，知道患者所患為腹部疾病，卻未能及時檢視Ｘ
光片及判讀結果，且未正確交班，致使診斷延誤，應負過失之責。」有該委員會八十
四年八月二十九日衛署醫字第八四○五六一八七號函附第八四○六八號鑑定書在卷可
稽。因認上訴人即被告係馬偕淡水分院住院醫師，為從事醫療業務之人，於執行業務
中，因過失致李清池死亡，自應負業務過失致人於死罪責，為其所憑之證據及認定之
理由。而以上訴人即被告所辯無過失責任云云，乃卸責之詞，不能採信，已於理由內
詳加說明及指駁。經核所為論敘均與卷內證據資料相符，從形式上觀察並無認定事實
不依證據或有何採證違背證據法則等違法情形存在。(二)證人有無再傳訊之必要、證據
資料是否須重複鑑定，乃事實審法院得本於職權裁量之事項。上訴人即被告雖聲請再
傳訊值班護士李麗明、邱淑卿及再將本案送請中華民國內科醫學會鑑定，原審認為事
證已明確，無再傳訊上開證人及再送鑑定之必要，已於理由內詳加說明及指駁，自不
能任意指為違法。至於丁○○、乙○○何以無過失責任，原判決已於被告丁○○、乙
○○部分詳細說明，與上訴人即被告白明忠是否有過失責任係屬二事。綜上所述，上
訴意旨未依據卷內訴訟資料對原判決究竟如何不適用法則或適用不當為具體之指摘，
徒憑己見就原判決已說明事項或屬原審採證認事職權之適法行使，任意指摘為違法，
且仍為單純事實之爭執，自不得據為第三審上訴之合法理由。其上訴違背法律上之程
式，應予駁回。
二、施雲娥、李子義、李蔡金鑾上訴部分：
查第三審上訴書狀，應敘述上訴之理由，其未敘述者，得於提起上訴後十日內補提理
由書於原審法院，已逾上述期間，而於第三審法院未判決前仍未提出上訴理由書狀者
，第三審法院應以判決駁回之，刑事訴訟法第三百八十二條第一項、第三百九十五條
後段規定甚明。本件上訴人（即自訴人）施雲娥、李子義、李蔡金鑾自訴被告等過失
致人於死案件，不服原審判決，於八十五年十一月二十一日提起上訴，並未敘述理由
，迄今逾期已久，於本院未判決前仍未提出，依上開規定其上訴自非合法，應予駁回
。
據上論結，應依刑事訴訟法第三百九十五條，判決如主文。
中      華      民      國    八十六    年     十       月      二      日
                              最高法院刑事第一庭
                                  審判長法官  黃  雅  卿
                                        法官  楊  文  翰
                                        法官  陳  正  庸
                                        法官  陳  世  雄
                                        法官  黃  正  興
      右正本證明與原本無異
                                              書  記  官
中      華      民      國    八十六    年     十       月      八      日
